最高法院刑事判決　　　　　　九十四年度台上字第四八五四號
　　上　訴　人　甲○○
　　　　　　　　　　　　7號
　　　　　　　　　　　　（另案在台灣台南監獄台南分監執行
　　　　　　　　　　　　）
上列上訴人因殺人等罪案件，不服台灣高等法院台南分院中華民
國九十三年十二月二十三日第二審更審判決（九十三年度上重更
(一)字第二九五號，起訴案號：台灣台南地方法院檢察署九十一年
度偵緝字第九八四、九八五、九八六號），提起上訴，本院判決
如下：
    主  文
原判決撤銷，發回台灣高等法院台南分院。
    理  由
本件原判決認定上訴人甲○○因經營賭場需款，乃透過郭子極自
黃國洲（原名黃華宗）處取得新台幣（下同）二百萬元周轉。嗣
因黃國洲催討該債款，上訴人一時未能全部返還（僅還五十萬元
），又聞黃騰禕介入其與黃國洲之債務糾紛，心生不滿，乃於民
國八十九年七月二日三時三十分許，酒後駕駛車牌號碼Ｎ二－五
三二二號自用小客車搭載楊哲賢、郭明弦，至當時黃騰禕所在之
台南市○○路五五九號「東區里長聯誼會」，先於對面路邊停車
，將當時酒醉不知情之郭明弦留在車上，而由上訴人攜帶其前於
八十七年或八十八年間向綽號「阿進」購得後，未經許可而持有
之九０手槍一支及子彈數顆（未經許可持有槍彈部分已判決確定
），夥同楊哲賢攜帶可發射子彈具有殺傷力之改造手槍一把、子
彈數顆（上訴人不知楊哲賢身上攜有該槍彈，該改造手槍未扣案
，另子彈於後述殺害黃騰禕等人時全部擊發）進入該東區里長聯
誼會內欲尋黃騰禕理論報復，適黃騰禕、林世宗、黃盟宸、方南
鑫、鄭灶生及黃國洲在場，黃國洲見上訴人、楊哲賢手上攜有槍
械，即出言勸阻上訴人開槍，上訴人與楊哲賢見黃騰禕方面具有
人數優勢，為達報復洩恨目的，竟共同基於殺人之概括犯意聯絡
，明知持槍向人體射擊足以致人於死，竟分持槍械向黃騰禕、林
世宗、黃盟宸、方南鑫、鄭灶生等人射擊，致黃騰禕受有右胸部
貫穿槍傷一處、右上臂入口槍傷及出口槍傷二處、背部入口槍傷
一處、肺右上葉貫穿性槍傷一處、肝貫穿性槍傷一處，致因胸腹
部多發槍傷內臟破裂出血休克當場死亡；林世宗受有左背部、左
臉上顎、右掌虎口、肺部、脾臟等部位槍傷七處，致因胸腹部多
發槍傷內臟破裂出血休克當場死亡。黃盟宸受有腹部及右手第四
、五指槍傷；方南鑫受有兩大腿槍傷及右側骨骨折；鄭灶生受有
胸腹部、右大腿、左前臂處槍傷。黃盟宸、方南鑫、鄭灶生經送
國立成功大學附設醫院救治後，始倖免於死。上訴人與楊哲賢於
持槍殺人後，即駕原車逃離，警方於槍擊案發生後，據報於上開
地點扣得彈殼十五顆、彈頭十三顆、彈頭碎片七片。上訴人與楊
哲賢於殺人後逃亡期間，因缺乏費用，竟另行起意，共同基於意
圖勒贖而擄人之犯意聯絡，由上訴人與楊哲賢於八十九年九月四
日十二時許，駕車同至台南縣關廟鄉松腳村黃榮章之農舍，分持
上開制式九０手槍及改造手槍各一把，於黃榮章上車後即由楊哲
賢用其所有之手銬一付（未扣案）銬住黃榮章雙手，強押黃榮章
至台南縣關廟鄉陸軍山靶場，欲向黃榮章勒索一千萬元，再令黃
榮章持不知情之姚秀琴先前所交付楊哲賢之000000000
0號行動電話（序號為000000000000000），打
給台南縣議會副議長吳健保，再由上訴人要求吳健保給付贖款一
千萬元，經雙方討價還價結果以五百萬元達成協議，且上訴人表
示如未給付，將槍殺黃榮章，致使吳健保因恐黃榮章生命不保，
因而應允如數給付，上訴人與楊哲賢始將黃榮章載回農舍附近釋
放。楊哲賢唯恐警方查緝，乃邀約知情亦基於共同意圖勒贖之崔
文章及不知情之廖建魁前往收取贖款，而於八十九年九月六日十
六時三十分許，先由上訴人與吳健保聯絡，要求吳健保於同年月
七日凌晨零時許，攜款駕車經高速公路北上至彰化交流道附近路
口交款，再由崔文章通知不知情之張慶旗駕車搭載崔文章、廖建
魁至約定地點向吳健保取得贖款三百萬元，楊哲賢並將贓款十萬
元分與崔文章。楊哲賢再找不詳姓名成年男子向吳健保取得另外
二百萬元贖款等情。因而撤銷第一審關於上訴人殺人及擄人勒贖
部分之判決，改判併論處上訴人共同連續殺人罪刑（死刑）及共
同意圖勒贖而擄人罪刑，固非無見。
惟查(一)、證據雖已調查，而其內容尚未完全明瞭者，即與未經調
查無異，如遽行判決，仍屬應於審判期日調查之證據未予調查。
本件起訴書記載上訴人與楊哲賢共同基於殺人之犯意，分持九０
（已丟棄在台灣海峽）及三八０槍枝（未扣案）槍殺黃騰禕等人
，嗣又共同意圖為自己不法之所有，持槍強押黃榮章至台南縣關
廟鄉陸軍山靶場欲勒贖一千萬元等情。原判決則以上訴人持以殺
人及擄人勒贖之九０手槍及子彈七、八十顆係於八十七年或八十
八年間向綽號「阿進」購買並持有之，並非供本件犯罪而持有，
應與本件殺人及擄人勒贖罪分論併罰，且該部分已判決確定（上
訴人未經許可，持有手槍罪部分，經原審法院前審判處有期徒刑
六年，併科罰金新台幣五十萬元。上訴人不服提起第三審上訴後
，又撤回該部分之上訴而告確定）。至與楊哲賢共同持有槍枝部
分，則引用上訴人於警訊中供稱：「（你犯案槍枝來源如何？）
約於幾年前向一位『阿進』男子購得九０手槍及子彈七、八十顆
，已在我偷渡時丟入海中，另一把三八０手槍由楊哲賢帶走」，
於偵查中供稱：「我在到黃騰禕里長聯誼會址後，當時我問楊哲
賢身上有無帶槍，他回答說有」，於第一審時供稱：「（你與楊
哲賢槍擊黃騰禕等人的槍是何款式？）我拿制式九０手槍，楊哲
賢是拿制式三八０手槍；（該二槍是否為槍殺黃騰禕等人而準備
？）不是，該二把槍是我在七、八年前買來防身用的」，於原審
供稱：「九０手槍是我的，三八０手槍是楊哲賢的，我進去里長
聯誼會後，才知楊哲賢有拿槍」等語。因認共犯楊哲賢持其所有
之上開改造手槍及子彈部分，上訴人顯然直到案發當日，抵達黃
騰禕里長聯誼會址後，始知悉楊哲賢持有改造手槍及子彈，是該
槍彈應早已為楊哲賢未經許可而持有，而非為供犯本件殺人罪、
擄人勒贖，而與上訴人共同持有，故上訴人對共犯楊哲賢持有改
造手槍及子彈部分，應屬不知情，而無共同持有（原判決理由丙
、二）。微論上訴人上開供述，所稱其向「阿進」購買之另一把
手槍及楊哲賢持以殺人之手槍均為制式三八０手槍，與原判決所
認定楊哲賢所持以殺人及擄人勒贖之手槍均為改造手槍，二者是
否為同一把手槍，抑僅屬供述槍枝廠牌名稱之不同而已，實為同
一把槍，而為上述非法持有手槍之確定判決既判力所及，仍有欠
明瞭。且二者如非同一把槍，上訴人於到達黃騰禕里長聯誼會址
後，先問楊哲賢有無帶槍，經告知有帶槍之後，嗣二人即持槍射
殺黃騰禕等人，則其訊問楊哲賢有無帶槍之目的何在？是否意在
殺人？楊哲賢既已告知有帶槍，參酌原判決事實欄亦認定上訴人
及楊哲賢進入該聯誼會，黃國洲見上訴人及楊哲賢手上攜有槍械
等情，則能否謂其於手殺人之前仍不知楊哲賢持有槍枝，而未
與楊哲賢共同持有該改造手槍（或三八０手槍）用以殺人，亦非
全無疑義。原判決對此未詳予調查釐清，剖析明白，遽為上開論
斷，尚有未洽。(二)、科刑判決所認定之事實，與所採之證據，不
相適合，即屬證據上理由矛盾。原判決謂：警方在槍擊案發地點
，扣得彈殼十五顆、彈頭十三顆、彈頭碎片七片，其中……彈頭
八顆、彈頭碎片二片，研判應經口徑九ｍｍ制式槍管所擊發，二
顆研判應經其他土（改）造槍械所擊發，另彈頭三顆、彈頭碎片
五片，其上不具資研判之紋痕，無法研判為制式槍枝或其他土（
改）造槍械所擊發，有內政部警政署刑事警察局九十二年二月二
十一日刑鑑字第０九二００一０九七號函在卷可參。因認上訴人
與楊哲賢各攜帶九０手槍及土（改）造槍械一把以及子彈數顆，
且至少共同射擊十五顆子彈以上（原判決理由甲、一(2)）。然查
原判決事實欄對上訴人等射擊之子彈數目並未記載認定，此部分
理由說明已失其依據，且台南市警察局刑警隊刑案現場勘查報告
之記載：「現場勘查情形四、經本組人員發現，……現場採集彈
殼十五顆（其中含改造二顆、制式十三顆）、制式彈頭八顆（七
顆變形、一顆完整）、土制彈頭二顆均完整，制式彈頭碎片三片
，送刑事局比對建檔，另被害人身上是否遺有彈頭，伺解剖及手
術後再行採證及送驗。」等語（八十九年度相字第九四八號卷第
三十二頁背面）。如果無訛，則在現場查扣之彈頭及彈頭碎片數
目與原判決所記載認定及內政部警政署刑事警察局鑑定之數目已
不盡一致。究竟多餘之送鑑定彈頭及彈頭碎片係從何而來，是否
與本件犯罪有關，原判決未調查說明，而為上開認定，亦有未當
。(三)、連續犯係以一個概括之犯意，反覆為數個獨立之犯罪行為
，是其數行為必須有先後次序之可分，如係同時同地一次實施，
以侵害數個法益，而無從分別先後者，則屬一行為觸犯數罪名，
不能以連續犯論。原判決理由謂：上訴人先後槍殺黃騰禕等人之
行為，顯係以一個概括之犯意，反覆為數個獨立犯罪行為，其數
行為有先後次序可分，而非同時同地一次實施，無從分別先後之
想像競合犯，因而論上訴人犯連續殺人罪（原判決理由丙、三）
。但其事實欄係記載上訴人與楊哲賢共同基於殺人之概括犯意聯
絡，分持槍械向黃騰禕、林世宗、黃盟宸、方南鑫、鄭灶生等人
射擊，致黃騰禕、林世宗當場死亡，黃盟宸、方南鑫、鄭灶生等
受傷，經送醫救治，始倖免於死等情。並未詳予記載上訴人與共
犯楊哲賢殺數人行為是否有先後之分，或是同時、同地一行為殺
數人，致理由說明失其事實依據。且上訴人於第一審供稱：「我
進去的時候拿著槍，要找黃騰禕，林世宗坐在外面，對我罵三字
經，才由楊哲賢押林世宗進去裡面，我進去……就跟黃騰禕說你
不是要我的命嗎，我就對林世宗的腳開槍，之後再對黃騰禕開槍
，當時有人拿東西丟我，……當時情形很亂，楊哲賢就拿槍亂射
。」鄭灶生於第一審供稱：「進來的時候，甲○○……就開槍射
擊林世宗，方南鑫要拿香煙，甲○○就向他開槍。」（第一審卷
(一)第一三九、一四０、一二七頁）鄭灶生於原審供稱：「（甲○
○第一槍開誰？）方南鑫……接著由楊哲賢開槍……打林世宗，
他們接著是不定點的亂射。」（原審法院上更(一)卷(二)第十頁）各
等語。如果無訛，上訴人等射殺被害人等，是否有先後之分，仍
非不可依卷內資料調查認定，本院前次發回意旨已有指及，乃原
判決仍未就此於事實欄詳予記載，致上訴意旨仍得執以指摘。(四)
、刑事訴訟法第一百五十九條第一項規定：被告以外之人於審判
外之言詞或書面陳述，除法律有規定者外，不得作為證據。其立
法本旨係以證人於審判外之言詞或書面陳述，屬於傳聞證據，此
項證據，當事人無從直接對於原供述者加以詰問，以擔保其真實
性，法院亦無從直接接觸證人而審酌其證言之憑信性，違背直接
審理及言詞審理之原則，故除具有必要性及信用性情況之除外者
外，原則上不認其有許容性，自不具證據能力。至所謂具有必要
性及信用性情況者，例如刑事訴訟法第一百五十九條之一至第一
百五十九條之五及第二百零六條等情形，仍例外認其有證據能力
，惟應於判決理由說明。原判決引用共同被告崔文章於另案警訊
及偵查中之供述作為認定上訴人有擄人勒贖之證據。按諸崔文章
上開供述，對於上訴人之案件而言，仍屬被告以外之人於審判外
之陳述，原則上無證據能力。原判決未說明其陳述是否有上述刑
事訴訟法所規定得為證據之情形，即採為證據，已有可議。且依
卷附之審判筆錄之記載，崔文章上開供述之筆錄，審判長亦未依
刑事訴訟法第一百六十五條第一項之規定，向上訴人、辯護人宣
讀或告以要旨，予以辯論之機會，遽採為斷罪資料，所踐行之程
序，亦難謂為適法。上訴意旨指摘原判決不當，非無理由。按第
三審法院應以第二審判決所確定之事實為判決基礎，刑事訴訟法
第三百九十四條第一項前段定有明文。案關極刑重典，原判決上
述之違背法令影響於事實之確定，本院無可據以為裁判，仍應將
原判決撤銷，發回原審法院更為審判。
據上論結，應依刑事訴訟法第三百九十七條、第四百零一條，判
決如主文。
中　　華　　民　　國　九十四　年　　九　　月　　八　　日
                      最高法院刑事第二庭
                          審判長法官  董　明　霈
                                法官  林　茂　雄
                                法官  張　祺　祥
                                法官  呂　永　福
                                法官  洪　文　章
      本件正本證明與原本無異
                                      書  記  官
中　　華　　民　　國　九十四　年　　九　　月　十二　　日
                                                      ｊ
